ACORDAO-COMPLETO-2372960

ACÓRDÃO 2172/2019 ATA 35/2019 - PLENÁRIO

VISTOS, relatados e discutidos estes autos de representação formulada pela empresa SM21 Engenharia e Construções S/A a respeito de irregularidades ocorridas no Pregão Eletrônico 10/2018, promovido pelo Hospital Federal de Andaraí (HFA) , cujo objeto é a prestação de serviços de manutenção predial,
ACORDAM os Ministros do Tribunal de Contas da União, reunidos em sessão plenária, ante as razões expostas pelo, em: 
9.1. com fulcro no art. 276, caput, do Regimento Interno/TCU, referendar a medida cautelar adotada pelo relator por meio do despacho acostado à peça 44 destes autos, transcrito no Relatório que precede este acórdão, bem como as medidas acessórias constantes no mencionado despacho; 
9.2. encaminhar cópia desta deliberação ao Hospital Federal do Andaraí (HFA) , à Navele Empreendimentos e Serviços Ltda. e à representante.

Referendo de medida cautelar concedida em processo de representação acerca de irregularidades em pregão eletrônico destinado à prestação de serviços de manutenção predial.

Hospital Federal do Andaraí.

3. Interessados/Responsáveis: não há.

13.1. Ministros presentes: Ana Arraes (na Presidência), Walton Alencar Rodrigues, Benjamin Zymler, Augusto Nardes, Raimundo Carreiro e Bruno Dantas (Relator).
13.2. Ministros-Substitutos convocados: Augusto Sherman Cavalcanti e Marcos Bemquerer Costa.
13.3. Ministro-Substituto presente: Weder de Oliveira.

ACORDAO-COMPLETO-2404524

Acórdão 737/2020 - Plenário

BRUNO DANTAS

Adoto como relatório o despacho que fundamentou a concessão da medida cautelar ora em apreciação (peça número da peça com o Despacho da Cautelar) : 
"Trata-se de representação de autoria da empresa SM21 Engenharia e Construções S/A contra o Pregão Eletrônico 10/2018, promovido pelo Hospital Federal de Andaraí (HFA) , que tem como objeto a prestação de serviços de manutenção predial. 
Após historiar a fase de aceitação das propostas, que teria se iniciado em 13/12/2018, com a recusa inicial das duas empresas então melhor classificadas, A. S. Espíndola Construções e Reformas e Power Brasil Soluções Ambientais Serviços e Construções, a representante alega, em suma, que (peça 1) : 
desde 25/1/2019, a documentação enviada pela Navele Empreendimentos e Serviços Ltda. (terceira classificada) permaneceria em análise pelo pregoeiro;
tal situação acarretaria "evidente prejuízo ao erário, à Administração Pública e às demais licitantes pela ausência de publicidade e de transparência no procedimento licitatório do Pregão Eletrônico 10/2018"; 
a Navele Empreendimentos e Serviços Ltda. estaria prestando serviços para o HFA há anos por meio de contratos emergenciais, com dispensa de licitação, a exemplo da Dispensa 36/2017 (Processo 33367008223201691 - Extrato de Contrato 12/2017) , desvirtuando a natureza da contratação emergencial; 
e assim "o contrato com a empresa Navele Empreendimentos e Serviços Ltda. segue sendo sistematicamente renovado no processo de 'verba indenizatória'".
Em suma, a representante enfatiza o fato de que o anexo ao edital do Pregão Eletrônico 10/2018 estabeleceria, de forma objetiva, que as propostas deveriam contemplar uma equipe com 83 postos de trabalho. Reforça que a regra do quantitativo de postos de trabalho foi alvo de questionamentos na fase preliminar do certame, tendo sido esclarecido pelo pregoeiro que "os postos de trabalho" não poderiam "ser suprimidos".
 Conclui, então, que "a apresentação de proposta que contemple quantitativo reduzido em relação àquele previsto na planilha de custos [anexa ao edital] do Pregão Eletrônico 10/2018 viola o princípio da vinculação ao instrumento convocatório, do julgamento objetivo, bem como da igualdade, sendo este um motivo para a desclassificação da licitante cuja proposta não esteja adequada aos ditames do edital e seus anexos", como seria o caso da Navele Empreendimentos e Serviços Ltda., a qual teria elaborado sua proposta computando apenas 49 postos de trabalho.
Por fim, a representante requer que a presente representação seja recebida para que seja determinado o prosseguimento do certame, bem como determinada a desclassificação da proposta da Navele Empreendimentos e Serviços Ltda.
Em sua instrução inicial (peça 18) , a Secretaria de Controle Externo de Aquisições Logísticas (Selog) , mesmo não havendo pedido expresso de medida cautelar, analisou os pressupostos dessa e identificou a ocorrência, naquele momento, do periculum in mora reverso, tendo em vista a necessidade de se concluir o certame e formalizar a avença, em virtude de a execução dos serviços estar ocorrendo desde abril de 2013, ou por reconhecimento de dívida ou por contrato emergencial. 
Além disso, o valor da proposta no Pregão Eletrônico 10/2018 da empresa Navele, que vem prestando os serviços de manutenção predial ao HFA desde 2008, seria financeiramente vantajoso em relação ao que estaria sendo pago para essa mesma empresa neste momento por reconhecimento de dívida. 
Dando seguimento ao feito, a unidade instrutora promoveu diligência ao HFA, questionando essencialmente: (i) as razões para a desclassificação da licitante Power Brasil Soluções Ambientais, Serviços e Construções Ltda.; (ii) a estimativa de prazo para a análise da proposta da empresa Navele e para o encerramento do certame; e (iii) a forma de execução dos serviços de manutenção predial.
Tendo em vista a resposta à diligência (peça 26) , a Selog concluiu que a planilha de custos e formação de preços da empresa Navele Empreendimentos e Serviços Ltda. satisfaria as condições estabelecidas no termo de referência, e que a recusa da proposta da Power Brasil Soluções Ambientais, Serviços e Construções Ltda. teria sido adequada, tendo em vista a impossibilidade de supressão da quantidade de postos prevista no edital (peça 41) .
 No entanto, a unidade instrutora questiona novos fatos, em especial a inabilitação da empresa Navele Empreendimentos e Serviços Ltda. pelo não atendimento aos requisitos relativos aos profissionais por ela indicados em seus atestados, bem como os sucessivos contratos emergenciais e reconhecimentos de dívida para a prestação dos serviços objeto destes autos.
 No que concerne à inabilitação da empresa Navele Empreendimentos e Serviços Ltda., a Selog posicionou-se no sentido de que essa teria sido inapropriada e contrária ao interesse público, tendo em vista que o pregoeiro não teria adotado a correta interpretação ao texto do item 8.6.2.3 do edital (referente à qualificação técnico-operacional) , aliada ao teor do item 8.2 do termo de referência (TR) , que conduziria à possibilidade de comprovação da qualificação técnico-operacional alternativamente à técnico-operacional. Nesse sentido, estaria configurado o fumus boni iuris.
 Quanto ao pressuposto do periculum in mora, a unidade instrutora aponta dois fatos: a) a proposta da empresa Vivacom Comércio e Serviços Ltda. (licitante convocada após a inabilitação da Navele) apresentaria um acréscimo anual de R$ 744.000,00, podendo alcançar um aumento de despesa da ordem de R$ 3.720.000,00 em um período de cinco anos; b) a empresa Navele estaria prestando os serviços de manutenção predial, sem cobertura contratual, por um valor mensal R$ 244.329,80 mais alto do que a sua proposta no Pregão Eletrônico 10/2018.
 A unidade instrutora pondera ainda que o periculum in mora reverso não restaria caracterizado, pois a eventual determinação, objeto de sua proposta de encaminhamento, de que o pagamento dos serviços de manutenção predial, por reconhecimento de dívida, fique limitado ao valor de R$ 619.666,67 mensais, valor da proposta da empresa Navele no pregão, garantiria que eventual atraso no certame, pela sua suspensão, não oneraria indevidamente os cofres públicos, considerando que os  pagamentos atuais seriam de R$ 863.996,47 mensais à mesma empresa.
 Por fim, a Selog propõe a adoção de medida cautelar inaudita altera pars no sentido de que o Hospital Federal de Andaraí (HFA) suspenda o andamento do Pregão Eletrônico 10/2018 até que este Tribunal delibere sobre o mérito da matéria e limite o valor atualmente pago para prestação de serviços continuados de manutenção predial àquele da proposta da empresa Navele Empreendimentos e Serviços Ltda., condicionando ainda às necessidades previstas no termo de referência do referido pregão. Encaminha, também, proposta de oitivas ao ente e diligência quanto às sucessivas contratações emergenciais e pagamentos por reconhecimento de dívidas.
 Feita essa breve síntese, passo a decidir.
 A presente representação deve ser conhecida, por preencher os requisitos de admissibilidade, nos termos da análise empreendida pela Secretaria de Controle Externo de Aquisições Logísticas (Selog) .
 Quanto à proposta de adoção de medida cautelar, anuo ao encaminhamento sugerido pela unidade instrutora no sentido de seu deferimento, tendo em vista restarem caracterizados os pressupostos do fumus boni iuris e do periculum in mora.
 Primeiramente, o periculum in mora está demonstrado considerando que o certame, por meio de pesquisa feita por minha assessoria nesta data, estaria na situação de "realizar adjudicação", com a intenção de recurso da empresa SM21 Engenharia e Construções S A aceita pelo pregoeiro.
 Ademais, a proposta da Vivacom, no valor anual de R$ 8.180.000,00, é R$ 744.000,00 mais alta do que a da empresa Navele, no montante anual de R$ 7.436.000,00, podendo implicar um aumento de despesa da ordem de R$ 3.720.000,00 em um período de cinco anos. 
 Por último, a empresa Navele está prestando, atualmente, sem cobertura contratual, os serviços de manutenção predial pelo valor mensal de R$ 863.996,47, ou seja, por R$ 244.329,80 mais elevado do que a sua proposta no Pregão Eletrônico 10/2018 (no montante de R$ 619.666,67) .
 Assim, a inabilitação da Navele Empreendimentos e Serviços Ltda. seria financeiramente desvantajosa neste momento.
 No que concerne ao fumus boni iuris, concordo com a análise da unidade instrutora. Com efeito, reputo indevida a inabilitação da Navele por ausência de comprovação de capacidade técnica operacional, sobretudo em um cenário no qual a mencionada empresa vem prestando os mesmos serviços ao HFA há mais de dez anos, o que, a princípio, atestaria tal habilitação.
 Conforme consignei acima (item 11) , a unidade instrutora pondera que haveria um equívoco na interpretação por parte do pregoeiro quanto aos conceitos de qualificação técnico-operacional e qualificação técnico-profissional.
 Realmente há diferença no teor e na finalidade dessas exigências. 
 A capacidade técnica operacional normalmente é verificada por meio de atestado no qual reste comprovado que a licitante tenha executado serviços relativos ao objeto a ser contratado, acompanhado da Anotação de Responsabilidade Técnica (ART) , devidamente registrada no respectivo conselho, do profissional que foi responsável técnico pelos serviços. 
 Já a capacidade técnica profissional deve ser comprovada por meio de vínculo contratual do profissional detentor de atestado de responsabilidade técnica devidamente registrado no respectivo conselho profissional, acompanhado da respectiva Certidão de Acervo Técnico (CAT) , que comprove que o profissional executou serviços correlatos ao do objeto da licitação.
 A capacidade técnica operacional seria, a grosso modo, aquela vinculada à gestão empresarial enquanto que a profissional seria a relativa à experiência técnica pretérita do profissional no objeto licitado. 
 Ocorre que o edital apresenta imprecisão ao admitir no item 8.2 do TR a apresentação de atestado de capacidade técnica em nome da empresa licitante (atestado de capacidade técnica operacional) ou em nome do profissional que viesse a trabalhar no HFA (atestado de capacidade técnica profissional) registrado no correspondente conselho profissional, ou seja, admitiu-se a apresentação de apenas um deles.
 Concordo com a unidade instrutora que a forma como foi exigida a comprovação da qualificação técnica não é usual e não atenderia aos fins legais, que seria garantir que a licitante comprovasse ambas as capacitações técnicas, isto é, tanto a operacional quanto a profissional. 
 Como já mencionei, a empresa Navele presta os serviços de manutenção predial no Hospital Federal de Andaraí há mais de 10 anos, o que, em tese, demonstraria sua capacidade técnica para tanto. 
 Quanto à ausência de periculum in mora reverso, concordo, em parte, com o encaminhamento proposto pela unidade instrutora no sentido de limitar os pagamentos ao valor proposto pela empresa Navele no Pregão 10/2018 até que este Tribunal delibere no mérito sobre a matéria. 
 No entanto, considerando que estamos tratando de um hospital e de um serviço que pode ter reflexos diretos e negativos, na hipótese de eventual solução de continuidade, no atendimento rotineiro, entendo necessário, por cautela, neste momento, modular esse encaminhamento para que o HFA adote sistemática para que os pagamentos por reconhecimento de dívidas sejam preferencialmente balizados ao valor proposto pela empresa Navele, sopesando os riscos de eventual impacto dessa redução na execução dos serviços neste momento de transição e de pagamentos com sobrepreço. Essa medida, por óbvio, deve vigorar até o deslinde destes autos.
 Considerando que esta medida pode impactar a empresa Navele Empreendimentos e Serviços Ltda., entendo pertinente que a empresa também seja ouvida em sede de oitiva. 
 Quanto às contratações emergenciais e o pagamento por reconhecimento de dívidas, não há nos autos justificativas para a sua ocorrência por tão longo período. Nesse sentido, a matéria deve ser apurada nos termos das oitivas e diligências abaixo. 
 Por fim, endosso a proposta pelo não reconhecimento da SM21 Engenharia e Construções S/A como parte interessada nestes autos, tendo em vista que a empresa não demonstrou razão legítima para intervir nestes autos nem a possibilidade de lesão a direito subjetivo próprio, hipóteses previstas no art. 146 do Regimento Interno do TCU c/c o art. 2º, § 2º, da Resolução TCU 36/1995, com redação dada pelo art. 1º da Resolução TCU 213/2008.
 Ante o exposto, DECIDO:
40.1 conhecer da representação, satisfeitos os requisitos de admissibilidade constantes no art. 113, § 1º, da Lei 8.666, de 1993, c/c os arts. 235 e 237, VII, do Regimento Interno deste Tribunal;
40.2 deferir o pedido de concessão de medida cautelar inaudita altera pars para que o Hospital Federal do Andaraí suspenda todos os atos referentes ao Pregão Eletrônico 10/2018 e adote sistemática para que os pagamentos por reconhecimento de dívidas sejam balizados preferencialmente pelo valor proposto pela empresa Navele Empreendimentos e Serviços Ltda., sopesando os riscos de eventual impacto dessa redução na execução dos serviços neste momento de transição e de pagamentos com sobrepreço;
40.3 realizar a oitiva do Hospital Federal de Andaraí (FHA) , nos termos do art. 276, § 3º c/c o art. 250, V, do Regimento Interno/TCU, para que, no prazo de quinze dias, se pronuncie sobre os seguintes pontos:
I - em relação ao Pregão 10/2018:
I-a) inabilitação da proposta da empresa Navele Empreendimentos e Serviços Ltda., ofertada no Pregão Eletrônico 10/2018, por supostamente ter descumprido os termos editalícios (item 8.6.2.3 do edital e 8.2 do termo de referência) :
I-a.1) considerando que essa empresa presta há mais de 10 anos os serviços de manutenção predial nas instalações do HFA, o que demonstraria, em tese, sua capacidade técnica para o referido objeto;
I-a.2) considerando que o item 8.2 do termo de referência admite a possibilidade de apresentação, alternativamente, do Atestado de Capacidade Técnica expedido por pessoa jurídica de direito público ou privado, em nome e a favor da empresa licitante (Atestado de Capacidade Técnica Operacional) ou em nome do profissional que por ventura venha a trabalhar no HFA (Atestado de Capacidade Técnica Profissional) ;
I-a.3) considerando a possibilidade de a contratação com a empresa Vivacom Comércio e Serviços Ltda. ser R$ 744.000,00 mais onerosa anualmente em relação à proposta da Navele, diferença que pode chegar a R$ 3.720.000,00 em um período de cinco anos;
II - morosidade no deslinde do Pregão Eletrônico 10/2018, cuja abertura ocorreu em 13/12/2018, e que se estende até o momento, o que fere o princípio da economicidade, já que a referida prestação de serviços está sendo realizada sem cobertura contratual, por reconhecimento de dívida, com o pagamento de valores (R$ 863.996,47 mensais) acima do que poderia ser obtido no certame em tela (R$ 619.666,67 mensais) ;
III - outras informações que julgar necessárias, sem prejuízo da designação formal de interlocutor que conheça da matéria para dirimir eventuais dúvidas, informando nome, função/cargo, e-mail e telefone de contato.
40.4 oportunizar a oitiva da empresa Navele Empreendimentos e Serviços Ltda., nos termos do art. 250, V, do Regimento Interno/TCU, para, no prazo de quinze dias, querendo, pronunciar-se sobre o comando que determina a limitação do valor a ser pago mensalmente, por meio de reconhecimento de dívida, até o julgamento do mérito deste processo;
40.5 diligenciar o Hospital Federal do Andaraí (HFA) , com fundamento nos artigos 157 e 187 do Regimento Interno deste Tribunal, para que, no prazo de quinze dias, encaminhe cópia dos seguintes documentos e/ou informações:
a) justificativas para a não realização tempestiva do procedimento licitatório para os serviços de manutenção predial, considerando que desde o ano de 2013, os serviços de manutenção predial são executados ou contratações emergenciais ou por pagamentos por reconhecimento de dívidas (sem cobertura contratual) ; e
b) nomes, cargos/funções e CPF dos responsáveis pelas contratações emergenciais e pelas prestações de serviços continuados de manutenção predial sem cobertura contratual, da empresa Navele Empreendimentos e Serviços Ltda., desde 19/4/2013 até a presente data, identificando-os por cada período e contratação;
40.6. indeferir o pedido formulado pela empresa SM21 Engenharia e Construções S/A, para ingresso como parte interessada, autorizando, caso requeira, a concessão de vista e cópia das peças não sigilosas constantes dos presentes autos; 
40.7. alertar o Hospital Federal do Andaraí (HFA) quanto à possibilidade de este Tribunal determinar a anulação de atos decorrentes do certame, caso haja elementos suficientes para a decisão de mérito, que caracterizem afronta às normas legais e/ou a possibilidade de ocorrência de prejuízos à Administração;
40.8. encaminhar cópia deste despacho ao Hospital Federal do Andaraí (HFA) , à Navele Empreendimentos e Serviços Ltda. e à representante."
	É o relatório.

Vanessa de Castro Pastore (146.817/OAB-RJ) e outros, representando S.M.21 Engenharia e Construções S.A.

Não atuou.

REPRESENTAÇÃO. SUPOSTA INABILITAÇÃO IRREGULAR. ADOÇÃO DE MEDIDA CAUTELAR. OITIVAS.

REPRESENTAÇÃO (REPR)

Secretaria de Controle Externo de Aquisições Logísticas (Selog).

Trata-se de representação formulada pela empresa SM21 Engenharia e Construções S/A a respeito de possíveis irregularidades ocorridas no Pregão Eletrônico 10/2018, promovido pelo Hospital Federal de Andaraí (HFA) , cujo objeto é a prestação de serviços de manutenção predial.
2.	Em síntese, a representante alega que o anexo ao edital do Pregão Eletrônico 10/2018 estabeleceria, de forma objetiva, que as propostas deveriam contemplar uma equipe com 83 postos de trabalho. Reforça que a regra do quantitativo de postos de trabalho foi alvo de questionamentos na fase preliminar do certame, tendo sido esclarecido pelo pregoeiro que "os postos de trabalho" não poderiam "ser suprimidos". 
3.	Conclui, então, que "a apresentação de proposta que contemple quantitativo reduzido em relação àquele previsto na planilha de custos [anexa ao edital] do Pregão Eletrônico 10/2018 viola o princípio da vinculação ao instrumento convocatório, do julgamento objetivo, bem como da igualdade, sendo este um motivo para a desclassificação da licitante cuja proposta não esteja adequada aos ditames do edital e seus anexos", como seria o caso da Navele Empreendimentos e Serviços Ltda., a qual teria elaborado sua proposta computando apenas 49 postos de trabalho.
4.	Em sua instrução inicial (peça 18) , a Secretaria de Controle Externo de Aquisições Logísticas (Selog) , mesmo não havendo pedido expresso de medida cautelar, analisou os pressupostos dessa e identificou a ocorrência, naquele momento, do periculum in mora reverso, tendo em vista a necessidade de se concluir o certame e formalizar a avença, em virtude de a execução dos serviços estar ocorrendo desde abril de 2013, ou por reconhecimento de dívida ou por contrato emergencial. 
5.	A partir das razões de decidir apresentadas no despacho transcrito no relatório precedente, adotei a medida cautelar sugerida, determinando a realização de oitiva.
Ante o exposto, com fundamento no art. 276, § 1º, do Regimento Interno do TCU, VOTO por que seja adotada a decisão que ora submeto à apreciação deste Colegiado.
TCU, Sala das Sessões Ministro Luciano Brandão Alves de Souza, em 11 de setembro de 2019.
Ministro BRUNO DANTAS
Relator